【裁判字號】    90,訴,352
【裁判日期】    920227
【裁判案由】    貪污等
【裁判全文】
臺灣新竹地方法院刑事判決                            九十年度訴字第三五二號
    公  訴  人  臺灣新竹地方法院檢察署檢察官
    被      告  丙○○
                戊○○
                癸○○
                甲○○
                乙○○
                己○○
                辛○○○
                子○○
                壬○○
    丑○○
                庚○○
    共      同
    選任辯護人  耿淑穎律師
                李明仙律師
                王彩又律師
右列被告等因貪污等案件，經檢察官提起公訴（九十年度偵字第五四號、第三三七六
號），本院判決如左：
    主  文
丙○○共同連續行使公務員明知為不實之事項，而登載於職務上所掌之公文書，足以
生損害於公眾，處有期徒刑柒月。緩刑貳年。
戊○○共同行使公務員明知為不實之事項，而登載於職務上所掌之公文書，足以生損
害於公眾，處有期徒刑陸月。緩刑貳年。
癸○○、甲○○、乙○○、己○○、辛○○○、子○○、壬○○、丑○○、庚○○均
無罪。
    事  實
一、丙○○自民國八十一年間起，擔任新竹縣橫山鄉公所民政課長。戊○○自八十八
    年間起，係設於台北市○○○路○段五八號九樓之一天祥旅行社有限公司之總經
    理。癸○○、甲○○、乙○○、己○○、徐詹玉邱、子○○、壬○○、丑○○、
    庚○○、鄒正宗（於公訴人開始偵查前即已死亡）、丁○○（已另為公訴不受理
    之諭知）等十一人均為新竹縣橫山鄉第十六屆村長，任期自八十七年至九十一年
    。
二、緣「地方民意代表費用支給及村里長事務補助費補助條例」於八十九年一月二十
    六日頒布施行前，前台灣省政府就所轄之村里長出國考察事宜，於七十八年一月
    十八日以七七府民一字第一三二二七七號函同意比照鄉鎮縣轄市民代表出國考察
    之經費，以每人每任期新台幣（下同）三萬元限額，由各鄉鎮縣轄市視財源編列
    預算補助，不足部分由出國人員自理，有別於一般公教人員因公出國考察之專案
    計畫經費，惟該項經費亦應編列於相關計畫之「旅運費」項目支應。而村里長此
    項於每任期內可出國考察一次補助三萬元之福利，亦於「村里長福利及激勵措施
    」中記載明確。至於村里長是否得以此項補助之公費申請進入大陸地區考察，前
    台灣省政府民政廳雖於八十三年十一月二十五日以八三民一字第三二三八０號函
    表示不宜，但於八十六年十月七日則以八六民一字第三二三五六號函示：「查村
    里長並非公務員，依『台灣地區人民進入大陸地區許可辦法』第三條規定，得申
    請進入大陸地區。至以公費赴大陸地區考察一節，同意比照縣市議員、鄉鎮市民
    代表之規定，由各該權責機關就其相關經費列支狀況，本諸權責逕行核處」。再
    前台灣省政府於八十年一月十四日以八十府民一字第一五四四七四號函示，為強
    化村里組織貫徹向下紮根政策，配合村里長每屆一次公費補助三萬元出國考察，
    各縣市鄉鎮縣轄市得視財政狀況，編列相關業務人員一名會同出國考察村里建設
    之預算經費。新竹縣政府即依據前開函文，於八十年一月十七日以八十府民行字
    第二八六三０號函轉知所轄之各鄉鎮市公所。新竹縣政府橫山鄉公所再依據新竹
    縣政府此揭函示，於八十八年度總預算第一次追加減預算歲出計畫說明提要與各
    項費用明細表中，在「旅運費」項目下，就鄉內村長及會同業務人員出國考察之
    補助，編列三十六萬元之預算（即村長十一人連同業務人員一人共十二人，每人
    三萬元）。
三、八十八年二月間，癸○○、甲○○、乙○○、己○○、辛○○○、子○○、壬○○、丑○○、庚○○、鄒正宗、丁○○等村長欲以前述補助之公費出國考察，因
    前任橫山鄉各村長之出國考察事宜係由戊○○所任職之天祥旅行社有限公司承辦
    ，癸○○等村長們遂再次央請戊○○提供可供考察之地點。戊○○雖提出香港、
    澳門及越南之行程表，但大部分之村長們或因曾經前往、或因興趣不高而無法達
    成共識。同年三月初癸○○等村長們知悉大陸雲南昆明地區將舉辦花卉博覽會，
    經考慮語言相通、地理位置接近、價格等因素後，一致決定赴大陸雲南考察。丙○○係橫山鄉民政課長，依據「台灣省各級機關學校公教人員出國案件處理要點
    」之規定，癸○○等村長們該次出國考察事宜與丙○○執掌之民政業務有直接關
    係，且如前述，橫山鄉公所八十八年度編列有會同業務人員出國考察之三萬元預
    算，故丙○○得以一併會同出國考察。癸○○等村長們將決定之考察地點告訴丙○○後，丙○○依其個人之經驗及見聞，誤認當時之法令禁止以公費赴大陸地區
    考察，遂向癸○○等村長們告知，但癸○○等村長們仍未改變心意，反而認為政
    府並未限制赴香港、澳門考察，且赴大陸仍須經香港或澳門轉機，因而建議以赴
    香港、澳門考察為名、實則至大陸雲南之作法。丙○○、戊○○二人，一為承辦
    業務方得以陪同出國之公務人員，一為承攬考察旅運生意之商人，渠等為遷就癸○○等村長們之喜好，均只得同意，出國考察日期則定為八十八年三月十九日至
    同年月二十六日，戊○○立刻為村長們趕辦申請台胞證或加簽之手續。丙○○基
    於偽造公文書之概括犯意，先於八十八年三月八日在橫山鄉公所內，檢附先前戊○○提供村長們參考之香港、澳門行程表一份作為附件，填具二份出國案件請示
    單（一份姓名欄為其個人、出國事由係隨同第十六屆村長出國考察，另一份姓名
    欄為庚○○，出國事由為村長出國考察），其上雖照實填載出國考察日期、經費
    來源金額等項目，但均偽填出國地點為香港、澳門，足以生損害於新竹縣政府、
    橫山鄉公所對於認知該次公費出國考察地點之正確性，丙○○並持向橫山鄉公所
    、新竹縣政府層層輾轉上報，致新竹縣政府誤信該次出國考察地點為香港、澳門
    ，而於八十八年三月十一日以八八府民行字第二六八七五號函示同意，並要求隨
    團之公務人員丙○○依規應於返國後三個月內擬具出國報告書五份。另因出國考
    察所需之機票簽證住宿團費等費用須於出發前繳清，為便於丙○○向橫山鄉公所
    借支經費，八十八年三月十一日與丙○○同有犯意聯絡之戊○○，遂將偽填考察
    地點為香港、澳門之購票證明／請款收據連同香港、澳門之行程表交予丙○○，
    由丙○○承前同一之偽造公文書概括犯意，於八十八年三月十一日至同年月十五
    日內之某時，同在橫山鄉公所內，於橫山鄉公所員工出差旅費報告表上偽填其隨
    團出國考察之地點為香港及澳門，亦在新竹縣橫山鄉公所員工出差請示登記簿上
    偽填其八十八年三月十九日至同年月二十六日出差之地點為香港、澳門，足以生
    損害於橫山鄉公所對於員工出差地點認知之正確性，丙○○且持以向橫山鄉公所
    行使。八十八年三月十九日至同年月二十六日，癸○○等十一名村長、戊○○及
    隨團之丙○○齊赴大陸雲南考察。返國後，丙○○承前同一概括犯意，於台灣省
    政府暨所屬各機關因公出國人員報告書上偽填前往地點係香港、澳門，並檢附以
    香港、澳門為內容之報告，持向新竹縣政府審核，足以生損害於新竹縣政府對於
    所屬人員因公出國地點之正確性。迨八十八年七月二十九日新竹縣政府接獲檢舉
    函，始查悉上情。
二、案經法務部調查局新竹縣調查站報告台灣新竹地方法院檢察署檢察官偵查起訴。
    理  由
壹、有罪部分：
一、右揭事實一部分，業據被告供承在卷，並有被告丙○○歷年來獎懲紀錄一份在卷
    可稽；右揭事實二部分，則經本院函查無訛，有內政部於九十一年九月十九日出
    具之台內中民字第０九一０００七九五０號函暨附件、「村里長福利及激勵措施
    」、前台灣省政府八十年一月十四日以八十府民一字第一五四四七四號函，新竹
    縣政府八十年一月十七日八十府民行字第二八六三０號函、新竹縣橫山鄉公所八
    十八年度總預算第一次追加減預算歲出計畫說明提要與各項費用明細表等附卷可
    查，首應敘明。
二、訊據被告丙○○對於右開時地連續於橫山鄉公所員工出差旅費報告表、新竹縣橫
    山鄉公所員工出差請示登記簿、台灣省政府暨所屬各機關因公出國人員報告書上
    各偽填出國考察地點或出差地點為香港、澳門，實則其係於八十八年三月十九日
    至同年月二十六日隨同被告癸○○等村長們前往大陸雲南考察等情均坦承不諱，
    就被告丙○○偽造公文書部分，有橫山鄉公所員工出差旅費報告表、新竹縣橫山
    鄉公所員工出差請示登記簿、台灣省政府暨所屬各機關因公出國人員報告書暨出
    國報告各一份在卷可稽；關於赴大陸雲南地區一節，核與其餘被告供述情節相符
    ，亦有全體被告於雲南拍攝之照片影本一幀、被告丙○○之台胞證影本一件附卷
    可參，均堪信為實在。被告丙○○雖就二份出國案件請示單部分否認係偽填出國
    地點，辯稱：八十八年三月八日村長們仍是決定去香港、澳門，待新竹縣政府於
    同年月十一日函示核准後，村長們才改為大陸雲南。然查，八十八年三月初尚未
    提出考察申請前，被告癸○○等村長們即已決定改赴大陸，業據被告丙○○、甲○○、己○○、辛○○○、癸○○、壬○○於調查站時供述明確；其次，經本院
    函詢台北市旅行商業同業公會結果，國人於八十八年二、三月間初次辦理台胞證
    ，自旅行業者送往核發單位，核發後至旅行業者，一般正常情形約需七個工作天
    ，至於旅行業者轉交予申請人需歷時多久，視申請人居住地不同而定，有該公會
    九十一年五月六日出具之北旅九十一年字第一五四號函在卷足憑，經核卷附全體
    被告之台胞證，以初次辦理、但最晚核發之被告壬○○之台胞證為例，其之台胞
    證係八十八年三月十三日核發，據前函文所示，被告壬○○之申請時間至少回溯
    七個工作天，再與卷附八十八年三月之月曆核對，扣除三月六日、七日星期例假
    日不算，被告壬○○應係八十八年三月三日提出台胞證之申請，準此，足見被告
    癸○○等村長們於八十八年三月三日或更早之前，即已決定改赴大陸雲南考察，
    從而，被告丙○○前揭辯詞並不足取，其於八十八年三月八日在二份出國案件請
    示單上偽填出國地點之行為，同堪認定。
三、訊之被告戊○○雖自承提供考察地點為香港、澳門之購票證明／請款收據以及香
    港、澳門之行程表予被告丙○○，便於被告丙○○向橫山鄉公所借支經費，且嗣
    後與被告癸○○等村長們、被告丙○○前往大陸雲南，而非香港、澳門，但辯稱
    ：其不了解公家機關內部之作法，被告丙○○叫其交付哪些資料，其就照作，殊
    無共同偽造公文書之犯意云云。經查，本件係被告戊○○第二次承作橫山鄉公所
    村長之出國考察旅運業務，已據其坦認在卷，且被告戊○○亦供稱出國前其須將
    購票證明／請款收據連同行程表交予鄉公所之承辦人員，承辦人員再進行內部之
    借支程序，一般來說團費是在出國前就繳清了（見本院九十二年二月十八日審理
    筆錄），足見被告戊○○對於其提供之購票證明／請款收據、行程表等用途知之
    甚詳，惟本件購票證明／請款收據上記載之地點係香港、澳門，並非大陸雲南，
    且其所提供者復為香港、澳門之行程，再如前述，被告丙○○收受此揭文件後用
    作附件，於橫山鄉公所員工出差旅費報告表、新竹縣橫山鄉公所員工出差請示登
    記簿上均偽填出國地點為香港、澳門，堪信被告戊○○與被告丙○○就此偽造公
    文書部分，確有犯意之聯絡及行為之分擔。
四、綜上，被告丙○○、戊○○上開犯行，均事證明確，自應依法論罪科刑。
五、被告丙○○係新竹縣橫山鄉公所民政課長，具有公務員之身分，其明知隨同出國
    考察之地點係大陸雲南地區，卻於職務上所掌之出國案件請示單、橫山鄉公所員
    工出差旅費報告表、新竹縣橫山鄉公所員工出差請示登記簿、台灣省政府暨所屬
    各機關因公出國人員報告書等公文書上偽填出國考察地點或出差地點為香港、澳
    門，足以生損害於新竹縣政府、橫山鄉公所對於該次出國考察地點、所屬人員出
    差地點認知之正確性，且被告丙○○均持之行使，核其所為，係犯刑法第二百十
    六條、第二百十三條之行使公務員登載不實罪。被告丙○○公務員登載不實之低
    度行為，為其行使之高度行為所吸收，不另論罪。被告丙○○就登載不實進而行
    使橫山鄉公所員工出差旅費報告表、新竹縣橫山鄉公所員工出差請示登記簿之公
    文書部分，與被告戊○○間有犯意之聯絡及行為之分擔，為共同正犯。又被告丙○○所為數個行使公務員登載不實之行為，時間緊接，所犯罪名相同，顯係出於
    概括之犯意為之，為連續犯，爰依刑法第五十六條之規定以一罪論，並加重其刑
    。核被告戊○○所為，亦係犯刑法第二百十六條、第二百十三條之行使公務員登
    載不實罪；其與被告丙○○就登載不實進而行使橫山鄉公所員工出差旅費報告表
    、新竹縣橫山鄉公所員工出差請示登記簿之公文書部分，有犯意之聯絡及行為之
    分擔，被告戊○○雖無公務員之身分，既已共同參與實施，依刑法第三十一條第
    一項之規定，仍應按共同正犯論處。公訴人認被告丙○○、戊○○此揭行為均係
    犯刑法第二百十六條、第二百十五條之行使業務上登載不實罪，尚有未洽，惟基
    本之犯罪事實同一，且業經被告丙○○、戊○○進行言詞辯論，本院自應予變更
    起訴法條。又本件係被告癸○○等村長們執意前往，被告丙○○曾於事前立場，
    但因承辦該業務，難免遷就渠等共同決定而犯下上開犯行，被告戊○○則係一介
    商人，為承接業務而以村長們之喜好為依歸，無非在商言商，且如後述，被告癸○○等村長們確實出國考察，並不該當公訴意旨所認之貪污罪，況且被告丙○○
    、戊○○行使公務員登載不實之文書所造成之損害尚非鉅大，在客觀上足以引起
    一般同情，是被告丙○○、戊○○犯罪之情狀均顯有可憫恕之處，如科以最低刑
    度仍嫌過重，爰皆依刑法第五十九條規定酌量減輕其刑。爰審酌被告丙○○、戊○○之犯罪動機皆稱單純，造成之損害程度非重，且均素行良好前無犯罪紀錄，
    各有正當工作等一切情狀，分別量處如主文所示之刑。末查，被告丙○○、戊○○均未曾受有期徒刑以上刑之宣告，有台灣高等法院被告全國前案紀錄表二紙在
    卷可稽，其等此次因一時短於思慮而罹刑章，經此偵審程序及科刑之教訓，應知
    所戒慎，信無再犯之虞，本院認前開對其等宣告之刑皆以暫不執行為適當，爰併
    依法各宣告緩刑二年，以勵自新。
六、公訴意旨另以：被告丙○○、戊○○夥同其餘被告，均明知赴大陸旅遊無法取得
    補助款，仍以共同之犯意聯絡，推由被告丙○○利用前述行使公務員登載不實之
    行為，以赴港澳考察為名，向橫山鄉公所借支「第十六屆村長及隨行工作人員出
    國考察旅費」每人二萬五千元，共計三十萬元交給被告戊○○，使每人詐得二萬
    五千元之利得，待返國後被告丙○○因聽聞有人要檢舉，乃於八十八年三月二十
    九日通知所有村長於被告壬○○兄長所開設之皇宮餐飲店內召開臨時會，說明該
    次旅行未依規辦理，不能申請補助款，要所有村長自行支付每人三萬元，雖每位
    村長均承諾或返還三萬元，被告丙○○仍心存儌倖，非但未返還原所預支之三十
    萬元，且持被告戊○○所交付之不實之收據及存根等書件，持交鄉公所辦理核銷
    經費，使經辦之主計人員因誤認渠等係赴香港、澳門考察，而分別於職務上所掌
    之新竹縣橫山鄉公所粘貼憑證用紙、歲出預算明細分類帳、支出傳票、收入傳票
    等公文書，填載被告丙○○及村長等出國前往之不實用途之內容，據之准予核銷
    上開考察經費，致生損害於橫山鄉公所執行預算之正確性，並以此方式再取得之
    利得共六萬元，迨八十八年七月二十九日新竹縣政府接獲檢舉函，被告丙○○知
    悉再也無法隱瞞，始退回全數請領之三十六萬元，因認被告丙○○、戊○○另涉
    犯貪污治罪條例第五條第一項第二款之利用職務上之機會詐取財物罪、刑法第二
    百十四條之使公務員登載不實罪。經查：
（一）被告丙○○、戊○○均堅詞否認有何利用職務上之機會詐取財物或使公務員登
      載不實之犯行，選任辯護人亦為被告丙○○、戊○○辯護稱：八十八年間村里
      長每屆任期享有可出國考察一次，政府補助三萬元之福利，被告癸○○等村長
      們確有出國，係以正當方式領取屬於福利之補助款，何須以詐術騙取？且依據
      本院函查各縣市村里長得否以公費赴大陸地區考察之結果，在前述台灣省政府
      民政廳八十六年十月七日以八六民一字第三二三五六號函示後，除花蓮縣、基
      隆市函覆未曾有村里長申請赴大陸地區考察之外，其餘十八個縣市均准予村里
      長於任期內以公費赴大陸地區考察，雖新竹縣政府函覆曾於八十九年准許竹東
      鎮之村里長赴大陸地區考察，但有甚多縣市鄉鎮之村里長在本件事發之八十八
      年三月十九日之前，即前往大陸地區考察並領取補助，足徵赴大陸地區考察並
      非法所禁止，倘同一赴大陸地區考察之行為，其他縣市均允許，本件被告癸○○等村長除追回補助款外，竟以貪污罪處刑，豈得情理之平？又各級政府均設
      有會計統計人員編制，以核銷各項經費收支，本件橫山鄉公所分層負責明細表
      載明主計員之工作之一係審核原始憑證、各種收付款收據之核章，既為「核章
      」、「審核」，顯握有准駁之權，當係實質審查，並非被告丙○○一持收據及
      存根等書件向鄉公所承辦之主計人員申報當然獲准撥款，顯難以使公務員登載
      不實罪相繩等語。
（二）就貪污治罪條例第五條第一項第二款之利用職務上之機會詐取財物罪部分：
    (1)如前事實二所載，「地方民意代表費用支給及村里長事務補助費補助條例」於
      八十九年一月二十六日頒布施行前，前台灣省政府就所轄之村里長出國考察事
      宜，早於七十八年一月十八日以七七府民一字第一三二二七七號函同意比照鄉
      鎮縣轄市民代表出國考察之經費，以每人每任期三萬元為限額，由各鄉鎮縣轄
      市編列預算補助，此項福利亦於「村里長福利及激勵措施」中記載明確；又前
      台灣省政府於八十年一月十四日以八十府民一字第一五四四七四號函示，為強
      化村里組織貫徹向下紮根政策，配合村里長每屆一次公費補助三萬元出國考察
      ，各縣市鄉鎮縣轄市得視財政狀況，編列相關業務人員一名會同出國考察村里
      建設之預算經費，新竹縣政府轉知所轄之各鄉鎮市公所，橫山鄉公所亦依據此
      揭函示，於八十八年度總預算第一次追加減預算歲出計畫說明提要與各項費用
      明細表中，在「旅運費」項目下，就鄉內村長及會同業務人員出國考察之補助
      ，編列三十六萬元之預算（即村長十一人連同業務人員一人共十二人，每人三
      萬元）。依據右開法令、函示，本件被告癸○○等村長們如欲出國考察，會同
      隨團考察之承辦人員即被告丙○○，均有法源可得領取上開補助，倘確有出國
      考察之事實，自非利用職務上之機會詐取財物，核先敘明。
    (2)公訴意旨雖認本件案發之八十八年三月間，村里長不得以上開公費赴大陸地區
      考察。惟如前事實二所述，前台灣省政府民政廳雖於八十三年十一月二十五日
      以八三民一字第三二三八０號函表示不宜，但於八十六年十月七日則以八六民
      一字第三二三五六號函示：「查村里長並非公務員，依『台灣地區人民進入大
      陸地區許可辦法』第三條規定，得申請進入大陸地區。至以公費赴大陸地區考
      察一節，同意比照縣市議員、鄉鎮市民代表之規定，由各該權責機關就其相關
      經費列支狀況，本諸權責逕行核處」，足見並非當然不許，而係授權由各該權
      責機關核處，公訴意旨認為本件赴大陸地區必定無法取得補助款，實嫌速斷。
      其次，經本院函詢前台灣省所轄二十縣市之村里長是否得於任期內以公費赴大
      陸地區考察、有無限制、前往考察之時間、地點等，除花蓮縣、基隆市函覆未
      曾有村里長申請赴大陸地區考察之外，其餘十八個縣市均准予村里長於任期內
      以公費赴大陸地區考察，雖新竹縣政府函覆資料係八十九年間准許竹東鎮村里
      長赴大陸地區考察，但較本件案發之八十八年三月十九日之前即獲准赴大陸地
      區考察者，有宜蘭市村里長、苗栗市里長、嘉義縣太保市里長、嘉義縣民雄鄉
      村長、嘉義縣新港鄉村長、台南縣北門鄉村長、高雄縣六龜鄉村長、台東縣大
      武鄉村長、台東縣台東市里長，甚且於前台灣省政府八十六年十月七日為右開
      函示之前，台東縣長濱鄉之村里長即已赴大陸地區考察，此有台北縣政府九十
      一年五月六日北府民行字第０九一０二０五七七一號函、宜蘭縣政府九十一年
      七月九日府民行字第０九一００七八０九六號函暨附件、桃園縣政府九十一年
      五月二日府民行字第０九一００九二九九三號函、苗栗縣政府九十一年五月二
      日府民行字第九一０００三七七三六號函暨附件、台中縣政府九十一年五月九
      日府民地字第０九一一二一五七一００號函暨附件、彰化縣政府九十一年五月
      一日府民行字第０九一００七七六七六０號函、南投縣政府九十一年四月三十
      日府民治字第０九一００七三五五七－０號函暨附件、雲林縣政府九十一年五
      月一日府民行字第九一０００四一一八０號函、嘉義縣政府九十一年六月四日
      府民行字第００六九九八七號函暨附件台南縣政府九十一年五月二十七日府民
      行字第０九一００八四一七０號函暨附件、高雄縣政府九十一年六月三日府民
      治字第０九一００七八九四七號函暨附件、屏東縣政府九十一年五月二日府民
      行字第０九一００六七四八六號函暨附件、花蓮縣政府九十一年五月一日府民
      自字第０九一００四二０八四０號函、台東縣政府九十一年五月十三日府民自
      字第０九一００四一九五九號函暨附件、澎湖縣政府九十一年五月十六日府民
      行字第０九一００二五二０二號函暨附件、新竹縣政府九十一年五月二十九日
      府民行字第０九一００四六二六八號函、嘉義市政府九十一年五月三日府民行
      字第０九一００三七三二四號函、台南市政府九十一年五月十三日市民行字第
      ０九一０二一七二七五０號函暨附件、基隆市政府九十一年五月二十八日府民
      行字第０四七三一四號函、新竹市政府九十一年五月三日府民行字第０九一０
      ０三０八三五號函附卷可參。綜上各情，並兼衡同一國境內對於是否得以公費
      赴大陸地區考察，實不宜有相異做法之常理，本件被告癸○○等村長倘若申請
      以公費赴大陸雲南地區考察，堪信新竹縣政府極有可能核准。被告丙○○依其
      個人之經驗及見聞，認為當時之法令禁止以公費赴大陸地區考察，事前向被告
      癸○○等村長們告知，諒係誤認。是以，被告丙○○、戊○○為前開偽填考察
      地點為香港、澳門之行使公務員登載不實之犯行後，被告丙○○雖進而借支款
      項，但公文書登載不實與否，與全體被告是否構成利用職務上之機會詐取財物
      罪之間，並無直接之因果關係，仍須以被告癸○○等村長們是否確有出國考察
      之事實為斷。
    (3)訊之被告癸○○等村長們均堅稱渠等赴大陸雲南係考察，絕非單純之遊覽。經
      查，被告全體確於八十八年三月十九日至二十六日赴大陸雲南地區，有渠等之
      機票票根、護照、台胞證、於雲南拍攝之照片在卷可考，所支出之機票簽證住
      宿團費等費用，亦有天祥旅行社有限公司出具之購票證明／請款收據、旅行業
      代收轉付收據可查，堪認被告癸○○等村長們確有出國，被告丙○○亦有會同
      隨團出國之事實。次查，村里長於任期內之出國考察，並無任何規定要求返國
      後須提出考察報告，此由卷附嘉義縣政府九十一年九月十七日九一府民行字第
      ０一一一二九四號函可得佐證。再者，新竹縣政府於八十八年三月十一日八八
      府民行字第二六八七五號函中，僅要求身為公務人員之被告丙○○依規提出報
      告書，並未要求被告癸○○等村長們提出，自難從事後村長們是否提出考察報
      告，作為渠等有無考察事實之論據。又衡諸被告癸○○等村長們皆為新竹縣橫
      山鄉之村長，彼等所轄乃鄉下地方，新竹縣復以農業為主，而渠等前往大陸雲
      南地區參加之花卉博覽會亦與農業有關，足以推認渠等前往之目的確與考察有
      關。從而，被告癸○○等村長們以及隨同之被告丙○○，依前揭法令依據申領
      補助，自屬於法有據。
    (4)綜上所述，並參酌最高法院四十年台上字第八六號判例：「認定不利於被告之
      事實，須依積極證據，苟積極證據不足為不利於被告事實之認定時，即應為有
      利於被告之認定，更不必有何有利之證據」，堪信被告丙○○、戊○○並無公
      訴意旨所指共同犯貪污治罪條例第五條第一項第二款利用職務上之機會詐取財
      物罪之行為，此部份本應為無罪之諭知，然公訴人認此部份與上開有罪部分具
      有牽連犯之裁判上一罪之關係，爰不另為無罪之諭知。
（三）就刑法第二百十四條之使公務員登載不實罪部分：
      如前所述，被告癸○○等村長們確有出國考察之事實，渠等及隨同之被告丙○○依前揭法令依據申領補助，於法有據。雖被告丙○○、戊○○有行使公務員
      登載不實罪之犯行，但登載考察地點不實，僅係足生損害於新竹縣政府、橫山
      鄉公所對於該次出國考察地點、所屬人員出差地點認知之正確性，並不影響被
      告癸○○等村長們確有出國考察之事實，公訴人認為被告丙○○持被告戊○○
      所交付之不實之收據及存根等書件，持交鄉公所辦理核銷經費，致經辦之主計
      人員誤認，而分別於職務上所掌之新竹縣橫山鄉公所粘貼憑證用紙、歲出預算
      明細分類帳、支出傳票、收入傳票等公文書上填載不實用途之內容，實有誤會
      。況且，各級政府均設有會計統計人員編制，以核銷各項經費收支，本件橫山
      鄉公所分層負責明細表載明主計員之工作之一係審核原始憑證、各種收付款收
      據之核章，有新竹縣橫山鄉公所分層負責明細表附卷可憑，既為「核章」、「
      審核」，顯握有准駁之權，當係實質審查，並非被告丙○○一持收據及存根等
      書件向鄉公所承辦之主計人員申報當然獲准撥款，自難以使公務員登載不實罪
      相繩等語。此部份亦應為無罪之諭知，然公訴人認此部份與上開有罪部分同有
      牽連犯之裁判上一罪之關係，亦不另為無罪之諭知，附此敘明。
貳、無罪部分：
一、同前理由壹、有罪部分、六所載，公訴意旨亦認為被告癸○○、甲○○、乙○○
    、己○○、辛○○○、子○○、壬○○、丑○○、庚○○等村長們，與被告丙○○、戊○○共同涉犯貪污治罪條例第五條第一項第二款之利用職務上之機會詐取
    財物罪與刑法第二百十四條之使公務員登載不實罪嫌。然訊之被告癸○○等村長
    們亦均堅詞否認此部份之罪嫌。同前理由壹、有罪部分、六（一）（二）（二）
    所述各節，本院認為被告癸○○等村長們均不構成公訴意旨所指之此揭犯行，理
    由茲不再贅述，此部份即應為無罪之諭知，以免冤抑。
二、公訴意旨另認為被告癸○○等村長們，就前揭被告丙○○、戊○○所犯行使公務
    員登載不實罪部分，渠等間均有犯意之聯絡與行為之分擔，係共同正犯（起訴書
    雖記載刑法第二百十六條、第二百十五條，惟如前所述，被告丙○○乃公務員，
    並非從事業務之人，登載不實係公文書，而非業務上職掌之文書，是此部分諒係
    起訴書誤載，仍以刑法第二百十六條、第二百十三條為準）。惟訊之被告癸○○
    等人皆否認在卷，而以完全不清楚鄉公所內部公文流程為何，亦不明白被告丙○○、戊○○有何偽造文書等語置辯。經查，被告丙○○對此供稱，不論本件或先
    前各屆村長欲出國考察之作法，村長們均僅決定出國之時間與地點，其餘相關手
    續則由鄉公所承辦人員負責（見本院九十二年二月十八日審理筆錄）；其次，前
    述登載不實之出國案件請示單、橫山鄉公所員工出差旅費報告表、新竹縣橫山鄉
    公所員工出差請示登記簿、台灣省政府暨所屬各機關因公出國人員報告書等公文
    書中，除了出國案件請示單之外，其餘皆與被告癸○○等村長們無涉，而係關乎
    被告丙○○個人之出國手續，其中一份出國案件請示單上雖填載被告庚○○之姓
    名，然觀諸其上所需填具之事項甚且有經費來源及金額「八十八年度村里業務項
    下每人參萬元計參拾參萬元」之字樣，倘非鄉公所承辦人員，實難相信有此能力
    填載，則被告丙○○右開有利於被告癸○○等村長們之供述，尚屬可採。第查，
    經本院函調嘉義縣政府新港鄉之宮前村、宮後村等村長、台南市安南區里長各赴
    大陸地區出國考察之相關申請文件，從其上筆跡之同一性，堪可認定申請文件皆
    為鄉公所、區公所之承辦人員所填寫，而非各該村里長自行填寫，此有嘉義縣政
    府九十一年九月十七日九一府民行字第０一一一二九四號函暨附件、台南市政府
    九十一年十月十六日南市民行字第０九一一０五０一九００號函暨附件可考。是
    以，被告癸○○等村長們事前雖建議以赴香港、澳門考察為名、實則至大陸雲南
    ，藉此躲避可能不被新竹縣政府核准出國考察之風險，但渠等對於之後被告丙○○、戊○○二人究竟於哪些公文書上登載不實，並無積極證據足資佐證渠等明知
    或有犯意之聯絡，則此部分亦應為無罪之諭知。
參、據上論斷，應依刑事訴訟法第二百九十九條前段、第三百條、第三百零一條第一
    項，刑法第二十八條、第三十一條第一項、五十六條、第二百十六條、第二百十
    三條、第五十九條、第七十四條第一款，判決如主文。
本案經檢察官邱朝智到庭執行職務。
中      華      民      國    九十二    年      二      月    二十七    日
                                臺灣新竹地方法院刑事第一庭
                                    法  官  李珮瑜
右正本證明與原本無異。
如不服本判決，應於送達後十日內向本院提出上訴狀（應附繕本），上訴於台灣高等
法院。
                書記官  龔紀亞
中      華      民      國    九十二    年      二      月    二十七    日
附錄本案論罪法條
刑法第二百一十三條
公務員明知為不實之事項，而登載於職務上所掌之公文書，足以生損害於公眾或他人
者，處一年以上七年以下有期徒刑。
刑法第二百一十六條
行使第二百十條至第二百十五條之文書者，依偽造、變造文書或登載不實事項或使登
載不實事項之規定處斷。


司法院資訊處製作；財團法人民間司法改革基金會備份。
